【裁判字號】    91,訴,1082
【裁判日期】    920327
【裁判案由】    空氣污染防制法
【裁判全文】
臺北高等行政法院判決                            九十一年度訴字第一○八二號
                              .
    原      告  甲○○
    訴訟代理人  戊○○
    被      告  台北縣政府
    代  表  人  乙○○縣長）.
    訴訟代理人  丙○○
                丁○○
右當事人間因空氣污染防制法事件，原告不服行政院環境保護署中華民國九十一年一
月十六日環署訴字第○九○○○七二○五八號訴願決定，提起行政訴訟。本院判決如
左：
    主  文
原告之訴駁回。
訴訟費用由原告負擔。
    事  實
緣原告所有ＱＵＥ—一七○號輕型機車，於民國（下同）九十年六月十二日十時九分
行經台北縣林口鄉○○路一號前，經被告所屬環境保護局派員實施路邊攔車排氣檢測
結果，該車排放一氧化碳濃度達百分之五．八八，超過排放標準（一氧化碳排放標準
為百分之四．五），案經被告以其違反空氣污染防制法第三十三條第一項規定，依同
法第五十八條第一項規定，以九十年六月十四日府環二字第○六八一五五號處分書，
裁處原告新台幣（下同）一千五百元罰鍰，並限期於處分書到達翌日起三十日內完成
改善，屆期仍未改善者，按次處罰一千五百元。原告不服，提起訴願，遭決定駁回，
遂向本院提起行政訴訟。茲摘敘兩造訴辯意旨如次：
甲、原告方面：
一、聲明：求為判決訴願決定及原處分均撤銷，訴訟費用由被告負擔。
二、陳述：
    原告訴訟代理人為系爭機車遭檢測當天之車輛使用人（原告為機車所有人），當
    天受檢測車輛很多，本人提出行車執照之後，檢測人員隨即告知檢測結果為不合
    格，惟所有檢測行為，係被告所屬人員直接告知，並立即開單處罰，原告並未看
    見測試情形，被告亦未告知機器已歸零，且原告亦未見機器歸零，原告質疑當天
    檢測程序有重大瑕疵，既無法確定該次檢測值即為系爭機車當天之檢測值，縱原
    告有違規事由，依毒樹果之法理，不應受罰。甚者，原告不承認違規事由，要求
    重行測試遭拒，為保全證據，當即要求於檢測單上註明「要求重新測試受拒」之
    類似字眼，並非訴願決定所稱「機車使用人蘇先生簽名確認」，純係基於保全證
    據之緊急行為。原告主張被告應按標準作業程序實施檢測，並對受測人善盡告知
    義務，以符合程序正義之法治國原則。
乙、被告方面：
一、聲明：求為判決駁回原告之訴，訴訟費用由原告負擔。
二、陳述：
１、按汽機車每年均須進行一次定期檢測，並於行車執照上註記，以瞭解該車輛是否
    定期檢測符合車輛排放標準而毋須實施攔檢。本件係因系爭車輛未進行定期檢測
    ，始遭被告攔檢，合先說明。
２、查被告執行機車排氣稽查管制工作，於前方五十公尺距離豎立執行該管制工作標
    誌，並由前導人員說明該項檢測內容，是執行人員於該現場檢測，應為「可見之
    範圍內，進行測試」。
３、被告依法進行機車排氣管制工作，所使用之檢測儀器均經檢校合格，一經開機即
    實施校正並列有校正紀錄統計表，故無須告知檢測儀器已歸零，即可自動歸零進
    行檢測。亦即，被告所使用之檢測儀器並非採手動歸零，只要將受檢測車輛資料
    輸入，即自動回復檢測狀態，並無原告訴訟代理人所述歸零問題，亦不致產生誤
    差。而卷附定期檢驗日報表，係於機車受檢測時，由檢測人員將受測機車車牌輸
    入後，即由電腦自動進入檢測狀態，並將檢測結果列表，系爭機車檢測前後之受
    測車輛，其檢驗結果多為合格或合格邊緣，足證該檢測儀器處於正常檢測狀態。
４、原告主張不承認違規事由，惟被告於九十年六月十二日所開立之交通工具違反空
    氣污染防制法案件通知書已由機車使用人戊○○簽名確認。雖機車使用人戊○○
    當場要求重測，惟並無法令依據，自難准許，原處分依據檢測結果據以裁罰，並
    非無據。況事後之重試倘若合格，亦不能推翻原先已構成之違規事實，本件被告
    認定原告所違規之事實，依上述理由，尚無逾越權限或濫用權力。
    理  由
一、按「交通工具排放空氣污染物，應符合排放標準。前項排放標準，由中央主管機
    關會商有關機關定之。」、「違反第三十三條第一項或第三十四條規定者，處使
    用人或所有人新台幣一千五百元以上六萬元以下罰鍰，並通知限期改善，屆期仍
    未完成改善者，按次處罰。前項罰鍰標準，由中央主管機關會同交通部定之。」
    行為時空氣污染防制法第三十三條及第五十八條定有明文。次按，行為時「交通
    工具空氣污染物排放標準」第六條規定，機車腳踏車排氣管排放一氧化碳（ＣＯ
    ）之標準，使用中車輛檢驗、惰轉狀態測定：ＣＯ：四．五％。又按，「交通工
    具排放空氣污染物罰鍰標準」第五條規定：「交通工具排放空氣污染物超過排放
    標準之所有人或使用人，依下列規定處罰：一、排放氣狀污染物超過排放標準者
    ：（一）排放氣狀污染物中僅有一種污染物超過排放標準者，依下限標準處罰之
    。．．」。
二、本件原告所有系爭車輛於九十年六月十二日之排氣檢測，經儀器測定結果，排放
    一氧化碳濃度達百分之五．八八，未符法定排放標準所定氣狀污染物一氧化碳百
    分之四．五之限值，被告乃裁處原告法定最低罰鍰一千五百元，並限期於處分書
    到達翌日起三十日內完成改善，屆期仍未改善者，按次處罰一千五百元。原告不
    服，提起訴願遭駁回之事實，有卷附機車車籍基本資料、汽機車路邊攔檢排氣檢
    測紀錄單、定期檢驗日報表、交通工具違反空氣污染防制法案件通知書、處分書
    及訴願決定書等可稽，自堪信為真實。
三、原告主張其未看見測試情形，亦未見機器歸零，甚且要求重行測試遭拒，當即要
    求於檢測單上註明「要求重新測試受拒」之類似字眼（詳如事實欄所載）云云。
    惟查，原告所有車號ＱＵＥ—一七○號輕型機車，於九十年六月十二日十時九分
    之排氣檢測結果，其排放一氧化碳濃度達百分之五．八八，不符法定排放標準所
    定氣狀污染物一氧化碳百分之四．五之限值，此有卷附定期檢驗日報表及汽機車
    路邊攔檢排氣檢測紀錄單中「檢驗結果」欄之測試結果足憑，被告據以處罰原告
    ，於法洵屬有據。原告雖稱本件檢測程序有諸多疑點且有失公正性云云。然本件
    業據被告答辯指出其執行機車排氣稽查管制工作，於前方五十公尺距離豎立執行
    該管制工作標誌，並由前導人員說明該項檢測內容等語，職是，被告執行人員於
    現場進行檢測，應係九十年六月十二日進行檢測當天系爭車輛使用人戊○○可見
    之範圍內所進行之測試。況被告進行機車排氣檢測所使用之檢測儀器，係一經開
    機即實施校正並列有校正紀錄統計表，此復經被告提出九十年六月十二日當日之
    氣體校正記錄統計表影本為憑，是被告主張檢測儀器均經檢校合格，可自動歸零
    進行檢測等語，堪信為實，況依原處分卷附九十年六月十二日定期檢驗日報表所
    載之檢測資料，原告所有系爭機車於受檢測前後之其他受測車輛，其檢驗結果多
    為合格或合格邊緣，益證被告主張檢測儀器係處於正常檢測狀態非虛。原告徒託
    空言指摘本件檢測程序失當，委無足採。又依行為時空氣污染防制法第三十三條
    及第五十八條之規定，可知交通工具之使用人或所有人應注意車輛之維修保養，
    負有隨時維持車輛排放空氣污染物符合排放標準之義務，若一經查得有排放空氣
    污染物不符排放標準之事實，使用人或所有人即應受罰，縱事後重新測試之結果
    為合格，亦不能推翻原先已構成之違規事實，因此，系爭車輛使用人戊○○要求
    重新測試遭被告拒絕縱然為真，亦無礙於本件違規事實之成立。
四、綜上，本件違規事實明確。被告據以裁處原告法定最低罰鍰一千五百元，並限期
    於處分書到達翌日起三十日內完成改善，屆期仍未改善者，按次處罰一千五百元
    ，徵諸首揭規定，洵屬有據，訴願決定予以維持，亦無不合。原告猶執前詞，聲
    明撤銷，為無理由，應予駁回。
據上論結，本件原告之訴為無理由，爰依行政訴訟法第九十八條第三項前段，判決如
主文。
中    華    民    國      九十二      年      三      月     二十七     日
                                臺 北 高 等 行 政 法 院  第 六 庭
                                            審 判 長 法  官  林樹埔
                                                     法  官  闕銘富
                                                     法  官  曹瑞卿
右為正本係照原本作成。
如不服本判決，應於送達後二十日內，向本院提出上訴狀並表明上訴理由，如於本判
決宣示後送達前提起上訴者，應於判決送達後二十日內補提上訴理由書（須按他造人
數附繕本）。
中    華    民    國      九十二      年      三      月     二十七     日
                                                     書記官  方偉皓


司法院資訊處製作；財團法人民間司法改革基金會備份。
